ACORDAO-COMPLETO-2416564

ACÓRDÃO 13283/2020 ATA 42/2020 - SEGUNDA CÂMARA

VISTOS, relatados e discutidos estes autos de tomada de contas especial, em que se apreciam, nesta oportunidade, embargos de declaração opostos contra o Acórdão 5.673/2020-TCU-2ª. Câmara;
	ACORDAM os Ministros do Tribunal de Contas da União, reunidos em Sessão da 2ª Câmara, ante as razões expostas pelo Relator, em:
9.1. com fulcro no art. 34 da Lei 8.443/1992, conhecer dos embargos e, no mérito, os acolher parcialmente;
9.2. em consequência ao disposto no subitem precedente, tornar insubsistente o Acórdão 5673/2020-TCU-Segunda Câmara;
9.3. dar ciência desta deliberação ao recorrente;
9.4. restituir os autos ao Gabinete deste Relator para prosseguimento do feito.

Embargos de declaração opostos por Pedro Antônio Vilela Barbosa em face do Acórdão 5673/2020-TCU-2ª. Câmara, prolatado em recurso de reconsideração conhecido e não provido, apresentado contra a decisão originária (Acórdão 602/2019-TCU-2ª Câmara), que, ao apreciar Tomada de Contas Especial (TCE), entre outras medidas, julgou irregulares as suas contas, condenou-o em débito e imputou-lhe multa

Segunda Câmara

Município de São João - PE.

3. Interessados/Responsáveis/Recorrentes:
3.1. Interessados: Caixa Econômica Federal (00.360.305/0001-04); Ministério do Turismo (vinculador) (05.457.283/0001-19)
3.2. Responsáveis: Construtora e Incorporadora Nunes e Rodrigues Ltda - Me (06.259.966/0001-24); Pedro Antonio Vilela Barbosa (XXX.657.314-XX)
3.3. Recorrente: Pedro Antonio Vilela Barbosa (XXX.657.314-XX).

Ana Arraes (Presidente).

13.1. Ministros presentes: Ana Arraes (Presidente), Augusto Nardes (Relator), Aroldo Cedraz e Raimundo Carreiro.
13.2. Ministra que alegou impedimento na Sessão: Ana Arraes (Presidente).
13.3. Ministros-Substitutos presentes: Marcos Bemquerer Costa e André Luís de Carvalho.

ACORDAO-COMPLETO-2534444

Acórdão 4787/2022 - Segunda Câmara

ACORDAO-COMPLETO-2494938

Acórdão 941/2022 - Segunda Câmara

ACORDAO-COMPLETO-2482676

Acórdão 8210/2021 - Segunda Câmara

AUGUSTO NARDES

Ministro Augusto Nardes.

h4>RELATÓRIO
	Tratam os autos, originariamente, de tomada de contas especial instaurada pela Caixa Econômica Federal (Caixa) em desfavor, originalmente, de Pedro Antônio Vilela Barbosa e de José Genaldi Ferreira Zumba, então prefeitos de São João - PE (gestões: 2005-2008/2009-2012 e 2013-2016, respectivamente) , diante da execução parcial do objeto pactuado pelo Contrato de Repasse nº 227456-03/2007 celebrado pelo então Ministério do Esporte para a urbanização do Complexo Turístico no Espaço Cultural do Terminal do Trem, na sede do referido município, com a previsão do aporte de R$ 292.500,00 em recursos federais e de R$ 50.961,85 em recursos da contrapartida municipal, perfazendo o valor total de R$ 343.461,85 (peça 1, p. 41 e 55) . 
2.	Mediante o Acórdão 602/2019-TCU-Segunda Câmara, este Tribunal decidiu julgar irregulares as contas do Sr. Pedro Antônio Vilela Barbosa e da Construtora e Incorporadora Nunes e Rodrigues Ltda e condenar os responsáveis solidariamente em débito, além de aplicar-lhes a multa prevista no art. 57 da Lei 8.443/1992, em razão da não comprovação da boa e regular aplicação dos recursos, devido à execução parcial do referido Contrato de Repasse (peças 52, 53, 54) .
3.	Irresignado com a decisão condenatória, o sr. Pedro Antônio Vilela Barbosa interpôs embargos de declaração, alegando que o Acórdão 602/2019-TCU-Segunda Câmara teria sido omisso e contraditório na avaliação da responsabilização do atual prefeito e da empresa contratada, por não vislumbrar irregularidade na sua gestão dos recursos pactuados nem o nexo causal entre a sua conduta e o suposto dano ao erário, de tal sorte que a responsabilização deveria ter recaído sobre a empresa executora dos serviços (Construtora e Incorporadora Nunes e Rodrigues Ltda.) e o prefeito sucessor (José Genaldi Ferreira Zumba) , ante a finalização do aludido ajuste, em sintonia com o princípio da continuidade administrativa. 
4.	O feito foi julgado por meio do Acórdão 2471/2019-TCU-Segunda Câmara, da relatoria do Ministro Substituto André Luis de Carvalho, que rejeitou os embargos, promovendo, apenas, a devida correção da inexatidão material do item 9.2 do Acórdão 602/2019-TCU-Segunda Câmara, devidamente suscitada pela unidade técnica desta Corte (peças 62, 63, 64) .
5.	Ainda insatisfeito o responsável interpôs recursos de reconsideração contra o Acórdão condenatório (peças 56-59) , alegando, em apertada síntese, que: não haveria má-fé ou desvio de recursos públicos; a culpa pela inexecução seria da empresa contratada para executar a obra, sendo que os repasses financeiros teriam sido realizados após a vistoria realizada pela CEF ou do prefeito sucessor; e haveria julgamento de três ações de improbidade administrativa que exonerariam a sua responsabilidade, uma vez que a improbidade teria perdurado por período posterior à sua saída do cargo. Tais argumentos não foram acolhidos pelo Tribunal, nos termos do Acórdão 5673/2020-TCU-Segunda Câmara (peças 91, 92, 93) .
6.	Nesta assentada, examinam-se novos embargos de declaração opostos pelo responsável (peça 100) , desta feita em face desse último decisum, mediante o qual encaminha, em sua defesa, os seguintes argumentos, in verbis:
1. DO CABIMENTO E DAS RAZÕES DOS EMBARGOS DE DECLARAÇÃO.
É de bom alvitre lembrar que os presentes aclaratórios encontram respaldo legal no art. 287 do RITCU, que dispõe:
"Art. 287. Cabem embargos de declaração quando houver obscuridade, omissão ou
contradição em acórdão do Tribunal. Preceitua o art. 287 do Regimento Interno do TCU que "cabe embargos de declaração quando houver obscuridade, omissão ou contradição em acórdão do Tribunal".
§ 1º Os embargos de declaração poderão ser opostos por escrito pela parte ou pelo
Ministério Público junto ao Tribunal, dentro do prazo de dez dias, contados na forma
prevista no art. 183, com indicação do ponto obscuro, contraditório ou omisso.
§ 2º Os embargos de declaração serão submetidos à deliberação do colegiado competente
pelo relator ou pelo redator, conforme o caso.
§ 3º Os embargos de declaração suspendem os prazos para cumprimento do acórdão
embargado e para interposição dos demais recursos previstos neste Regimento, aplicando-se, entretanto, o disposto no § 1º do art. 285.".
É que, retomando aos fatos da presente Tomada de Contas Especial instaurada pela Caixa Econômica Federal, em desfavor do Sr. Pedro Antônio Vilela Barbosa, ex-prefeito municipal nas gestões de 2005-2008 e 2009- 2012, e José Genaldi Ferreira Zumba, atual prefeito, buscou-se apurar suposta não execução total do objeto pactuado do Contrato de Repasse nº 0227456-03/2007, Siafi nº 613851, celebrado em 25/10/2007, entre o Ministério do Turismo, representado pela Caixa Econômica Federal (Caixa) , e o município de São João/PE, que teve como objeto a urbanização do Complexo Turístico do Espaço Cultural do Terminal do Trem, localizado na sede do município.
Ocorre que, conforme foi amplamente demonstrado no mérito e nas provas documentais anexadas aos autos e, data vênia, não observadas com a devida cautela pelos doutos julgadores, não se deve prosperar nenhuma cominação legal em face do Sr. PEDRO ANTONIO VILELA BARBOSA em sua gestão municipal, sempre amparada pela boa-fé nas condutas administrativas, em busca do melhor para a população.
Com o devido respeito, os Acórdãos desta Tomada de Contas Especial padecem de omissão e contradição sob a matéria posta em julgamento. Não há qualquer irregularidade no Contrato em análise, tampouco na sua execução por parte do Recorrente, ora Embargante, com utilização das verbas, havendo, na verdade, que se cobrar eventual descumprimento da empresa realizadora dos serviços, Construtora e Incorporadora Nunes E Rodrigues LTDA, e do prefeito que deveria ter finalizado o dito Convênio, Sr. José Genaldi Ferreira Zumba (princípio da continuidade administrativa) .
O Embargante cumpriu, assim, em sua integralidade o plano contratual e as cláusulas da referida obra, não havendo nexo de causalidade entre a conduta de Pedro Antônio Vilela Barbosa e o suposto dano ao erário, que se diga, sequer ocorreu. Uma vez não configurado o nexo de causalidade, ausente o dever de indenizar/restituir do agente. 
Neste sentido, em que pese todos os fatos, argumentos jurídicos e provas carreadas, temos o R. Acórdão vergastado:
"Acórdão 5673/2020-TCU-Segunda Câmara
[...] VISTOS, relatados e discutidos estes autos em que se aprecia recurso de reconsideração interposto por Pedro Antônio Vilela Barbosa contra o Acórdão 602/2019-TCU-Segunda Câmara, retificado por inexatidão material pelo Acórdão 2471/2019-TCU-Segunda Câmara, ACORDAM os Ministros do Tribunal de Contas da União, reunidos em Sessão da 2ª Câmara, ante as razões expostas pelo Relator, com fundamento nos arts. 32 e 33 da Lei 8.443/1992, em: 9.1. conhecer do presente recurso de reconsideração e, no mérito, negar lhe provimento; 9.2. dar ciência da presente deliberação ao recorrente e aos demais interessados." 	Datíssima vênia, tal Decisão precisa ser aprimorada, pois é flagrante a contradição e omissão em apreço, uma vez que não observaram o bom direito do Embargante, deixando de verificar a prova documental robusta que corrobora os fatos a serem aclarados neste petitório.
2. DA PRELIMINAR: DA AUSÊNCIA DE INTIMAÇÃO DOS ADVOGADOS PARA O ÚLTIMO JULGAMENTO. NULIDADE. CERCEAMENTO DE DEFESA PELA NÃO POSSIBILIDADE DE SUSTENTAÇÃO ORAL.	Como se depreende dos autos, o ora Embargante apresentou Defesa na presente Tomada de Contas Especial nº Processo 008.988/2016-1 em meados do final de 2016, após recebimento do Ofício 1305/2016-TCU/SECEX-RN, de 24/11/2016, juntando instrumento de procuração de fls. 357.
Nesta oportunidade, já se ressaltou que todos os atos de intimação fossem realizados em nome dos advogados, inclusive as intimações no endereço profissional.
"Neste momento, requer que todos os atos de comunicação processual sejam publicados em nome do advogado JOSE´NELSON VILELA BARBOSA FILHO, OAB/PE 16.302, sob pena de nulidade".
 	Após o trâmite desta Tomada de Contas, foram julgadas irregulares, oportunidade em que o ora Embargante apresentou Recursos. O mesmo apresentou o último Recurso de Reconsideração (fls. 678-696) que restou instruído por este E. TCU-secretaria de recursos (fls. 730-737) .
Contudo, sem qualquer razão, a dita instrução do recurso foi diretamente para o julgamento, sem qualquer intimação das partes, especialmente dos advogados do Embargante. Em outras palavras, após a dita instrução de fls. 730-737, o processo foi levado a julgamento, sendo exarado o Acórdão 5673/2020-TCU-Segunda Câmara, de fls. 743 e seguintes.
Ou seja, sem qualquer intimação dos advogados do Recorrente, ora Embargante, o processo foi julgado. Pior, após a dita instrução, o Embargante peticionou informando a mudança de endereço profissional de seus advogados, fl. 741. 
Deste modo, não foi dada a oportunidade ao mesmo de acompanhar o julgamento, bem como fazer uso de sustentação oral, como assim desejava, o que acaba por ferir os princípios constitucionais da ampla defesa, do contraditório e do devido processo legal.
Dito isto, clarificado fica o entendimento pela nulidade da referida intimação e do julgamento do Recurso de Reconsideração no TCU, posto que foi realizado ao arrepio do que leciona a processualística moderna. 
Vale salientar, citando alguns precedentes neste sentido, que a ausência de intimação pessoal do defensor dativo para a sessão de julgamento é causa de nulidade absoluta, por cerceamento de defesa. Com a falta de intimação do advogado, um cerceamento ao contraditório, razão pela qual há a nulidade. Vejamos o que leciona o RI do TCU e sua jurisprudência:
Art. 168. No julgamento ou apreciação de processo, ressalvada a hipótese prevista no § 9º, as partes poderão produzir sustentação oral, após a apresentação, ainda que resumida, do  relatório e antes da leitura do voto resumido do relator, pessoalmente ou por procurador devidamente constituído, desde que a tenham requerido ao Presidente do respectivo colegiado até quatro horas antes do início da sessão, cabendo ao referido Presidente autorizar, excepcionalmente, a produção de sustentação oral nos casos em que houver pedido fora do prazo estabelecido.
Art. 174. Conforme a competência para a prática do ato, o Tribunal ou o relator declarará a nulidade de ofício, se absoluta, ou por provocação da parte ou do Ministério Público junto ao Tribunal, em qualquer caso. 
"1. A falta de publicação do nome do advogado da parte na pauta de julgamento (disponibilizada no Diário Oficial da União - DOU) é causa de nulidade do acórdão resultante desse vício, ante a presunção de prejuízo ao direito subjetivo daquela de produzir sustentação oral, e pode ser declarada pelo Tribunal, de ofício, ou mediante provocação do responsável ou interessado. Contudo, como quase todas as hipóteses de nulidade (inclusive as absolutas) - exceção posta adiante -, deve ser suscitada até o trânsito em julgado da decisão de mérito, sob pena de preclusão (aplicação subsidiária do Código de Processo Civil - Lei 13.105/2015: art. 485, § 3º, c/c o art. 278; precedentes do STF: v.g. HC 88.193/SP; HC 88.583/PI; HC 97.380/SP; e RHC 107.758/RS) (Número do Acórdão
Acórdão 6842/2016-TCU-Segunda Câmara
Relator
AUGUSTO NARDES
Processo
Processo 013.159/2013-5
Tipo de processo
TOMADA DE CONTAS ESPECIAL (TCE) 
Data da sessão
07/06/2016
Número da ata
19/2016 - Segunda Câmara
No que concerne às intimações estabelecidas pelo CPP, é de bom alvitre salientar o que determinam os seguintes artigos:
Art. 370. Nas intimações dos acusados, das testemunhas e demais pessoas que devam tomar conhecimento de qualquer ato, será observado, no que for aplicável, o disposto no Capítulo anterior. (Redação dada pela Lei nº 9.271, de 17.4.1996) . § 1o A intimação do defensor constituído, do advogado do querelante e do assistente farse-á por publicação no órgão incumbido da publicidade dos atos judiciais da comarca, incluindo, sob pena de nulidade, o nome do acusado. (Incluído Lei nº 9.271, de 17.4.1996) . § 2º Consideram-se feitas as intimações pela simples publicação dos atos no órgão oficial, sendo indispensável, sob pena de nulidade, que da publicação constem os nomes das partes e de seus advogados, suficientes para a sua identificação. (Incluído pela Lei nº 8.701, de 1.9.1993) .
§ 2o Caso não haja órgão de publicação dos atos judiciais na comarca, a intimação far-se-á
diretamente pelo escrivão, por mandado, ou via postal com comprovante de recebimento, ou por qualquer outro meio idôneo. (Redação dada pela Lei nº 9.271, de 17.4.1996) . § 3o A intimação pessoal, feita pelo escrivão, dispensará a aplicação a que alude o § 1o. Art. 390. O escrivão, dentro de três dias após a publicação, e sob pena de suspensão de cinco dias, dará conhecimento da sentença ao órgão do Ministério Público.
Art. 391. O querelante ou o assistente será intimado da sentença, pessoalmente ou na pessoa de seu advogado. Se nenhum deles for encontrado no lugar da sede do juízo, a intimação será feita mediante edital com o prazo de 10 dias, afixado no lugar de costume.
De modo subsidiário, também é importante frisar o que leciona o NCPC sobre as intimações dos advogados:Art. 272. Quando não realizadas por meio eletrônico, consideram-se feitas as intimações pela publicação dos atos no órgão oficial. § 2º Sob pena de nulidade, é indispensável que da publicação constem os nomes das partes e de seus advogados, com o respectivo número de inscrição na Ordem dos Advogados do Brasil, ou, se assim requerido, da sociedade de advogados.
Art. 278. A nulidade dos atos deve ser alegada na primeira oportunidade em que couber à parte falar nos autos, sob pena de preclusão. Art. 280. As citações e as intimações serão nulas quando feitas sem observância das prescrições legais.
Art. 281. Anulado o ato, consideram-se de nenhum efeito todos os subsequentes que dele dependam, todavia, a nulidade de uma parte do ato não prejudicará as outras que dela sejam independentes.
Vê-se então nítida nulidade - pela legislação e jurisprudência, pois era direito do Réu/Recorrente estar com o advogado responsável pela sua defesa cadastrado nos autos do Recurso de Reconsideração, para ser intimado do transcorrer da lide e para poder exercer plenamente sua defesa com a sustentação oral, oportunidade essa restringida.
Diante desta flagrante ilegalidade, vem perante este E. TCU, requerer que V. Exa. chame o feito à ordem, no intuito de que se apurem as nulidades apontadas, pugnando que seja anulado julgamento do Recurso de Reconsideração, pois sem intimação para pauta de julgamento, de modo que seja proferido novo julgamento com a ciência dos ditos causídicos constituídos, por ser medida de direito e ato da mais pura Justiça.
3. DIREITO E RAZÕES QUE JUSTIFICAM O APRIMORAMENTO DO R. ACÓRDÃO.
3.1. ATRASO POR CULPA DA EMPRESA REQUERIDA. MÁ CONSECUSSÃO FINAL DO CONVÊNIO ENTRE O ATUAL PREFEITO MUNICIPAL E A DITA EMPRESA.
A Prefeitura Municipal de São João não deixou de prestar contas do Contrato de Repasse n. 0227456-03/2007 entre o Ministério do Turismo, representado pela Caixa Econômica Federal (Caixa) , e a dita municipalidade para realização de obras e serviços de urbanização do complexo turístico do espaço cultural do terminal do trem, que, para tanto, foi firmado o contrato nº 23/08 - Tomada de preço nº 001/08 entre o citado município a empresa vencedora do processo licitatório, a CONSTRUTORA E INCORPORADORA NUNES E RODRIGUES LTDA.
Na oportunidade, a Comissão Permanente de Licitação do Município devidamente estudou e verificou os cálculos para realização da obra, apresentados nas diversas planilhas com o orçamento do que seria necessário para o perfeito cumprimento do objeto contratual.
Conforme exposto, desde o início das obras e após cada visita da área técnica do Min. Turismo e CEF, sempre foi verificado o regular processamento dos trabalhos estabelecidos no Convênio, do mesmo modo que a devida utilização dos repasses financeiros para tanto. 
Tanto é, que os repasses só eram realizados com a devida aprovação da CEF das obras realizadas, ou seja, os rapasse que eram diretamente para a empresa responsável, só eram autorizados após vistoria.
Após a liberação das verbas necessárias por parte do Ministério do Turismo, foi iniciada a realização da obra acima descrita. Contudo, já de início, os Contratados (empresa construtora) solicitaram termos aditivos para aumentar o prazo conclusão da obra, expondo seus motivos. Então, de modo célere, a Prefeitura de São João/PE, por meio de sua Secretaria de viação, obras e serviços públicos, notificou a Empresa Contratada com o intuito de dar agilidade à execução do serviço de engenharia, não podendo mais alongar o prazo para término total da obra.
Em conseguinte, mais uma vez a Empresa Contratada requereu dilação do prazo para conclusão da obra devido a greves no setor da engenharia, greve de trabalhadores da construção civil, entre outros, acarretando mais uma vez, demora no termino do serviço e aumentando em 240 (duzentos e quarenta) dias o prazo final da entrega. 
Mais uma vez, de modo corroborativo, a Prefeitura do Município de São João notificou a CONSTRUTORA E INCORPORADORA NUNES E RODRIGUES LTDA. para a realização de imediato da obra, acelerando-se o cronograma, em muito defasado. Informou ainda que fora notificada pela CEF pela não realização do objeto do repasse aqui supracitado e que, caso não houvesse mudança no quadro fático da irresponsável atitude da Empresa Contratada, iria rescindir o contrato no que estabelece a Lei 8.666/93.
Depois de reiterados pedidos de adiamento de prazo nos termos aditivos para conclusão da obra objeto do pacto contratual, mostrando a completa incompetência e irresponsabilidade da CONSTRUTORA E INCORPORADORA NUNES E RODRIGUES LTDA. na execução da mesma, o cronograma de realização ficou exacerbadamente atrasado e, então, a Prefeitura de São João-PE espediu ofício a própria CEF solicitando relatórios detalhados da obra já realizada, com quantidades e valores, para a realização do destrato do contrato de execução de obra, com fulcro na realização de novo processo licitatório.
Como visto, diversas foram as tentativas daquela Prefeitura Municipal, à época do ora Embargante como gestor público, em acelerar a realização e o termino da obra pública pactuada o que, por total responsabilidade da Empresa Contratada, não foi realizado em sua plenitude. As atitudes da dita Empresa geraram o enorme atraso na realização da obra, não havendo qualquer relação com a figura do ex-prefeito e ora Embargante. 
Desta forma, todo o dinheiro proveniente do Convênio era repassado em sua integralidade e de modo legal para a Empresa Contratada, de maneira que sempre foi cobrada a agilidade na realização das obras por parte da Prefeitura. Neste interim, não pode ser responsabilizado o Prefeito da época, ora Embargante, que de tudo fez para que o objeto contratual fosse realizado, tampouco cobrar valores que foram prontamente utilizados na obra, em que pese sua exacerbada demora e sim a Empresa Construtora em comento, por suas desarrazoadas atitudes aqui elencadas. 
Após a verificação dos documentos acostados, por todo o seu exposto, os Doutos julgadores, de logo, verificarão a incongruência da Decisão colegiada, com a verdade real dos fatos. 
Com supedâneo do artigo 1º da Lei 8.443/92, as contas do ora Embargante foram julgadas irregulares por não ter sido verificada toda esta documentação comprobatória e responsabilização da Empresa Contrata e do prefeito que deveria ter concluído a obra, Sr. José Genaldi Ferreira Zumba, mostrando-se inadequada a exclusão deste último da presente Tomada de Contas. 
Para melhor elucidar a questão, trazemos o texto do referido inciso I do art. 1º, Lei 8.443/92:
"Art. 1º Ao Tribunal de Contas da União, órgão de controle externo, compete, nos termos da Constituição Federal e na forma da legislação vigente, em especial da Lei nº 8.443, de 16 de julho de 1992: I - julgar as contas de qualquer pessoa física ou jurídica, pública ou privada, que utilize, arrecade, guarde, gerencie ou administre dinheiros, bens e valores públicos ou pelos quais a União responda ou que, em nome desta, assuma obrigações de natureza pecuniária, bem como daqueles que derem causa a perda, extravio ou outra irregularidade de que resulte dano ao erário".
Ocorre que, ao analisar os documentos trazidos, assim como a verificação da realidade dos fatos em apreço, é possível se perceber as corretas atitudes do ora Embargante, que não fez uso do dinheiro público, seguindo o Convênio acima mencionado. 
Temos, para tanto o enunciado deste Egrégio Tribunal de Contas da União:
JURISPRUDÊNCIA SELECIONADA Em recurso de reconsideração, o reconhecimento da boa-fé do responsável enseja a desconstituição do acórdão recorrido para que lhe seja concedido novo e improrrogável prazo para o recolhimento do débito sem a incidência de juros (art. 12, §§ 1º e 2º, da Lei 8.443/92) , ainda que não elididas as irregularidades que lhe são apontadas. (Acórdão 11231/2015-TCU-Segunda Câmara | Relator: AUGUSTO NARDES. ÁREA: Responsabilidade | TEMA: Débito | SUBTEMA: Débito. Outros indexadores: Concessão de novo prazo para recolhimento do débito) .
Neste entendimento, não vislumbra razão ao julgar irregulares as contas do Embargante, que em nenhum momento deu perda, extravio ou dano ao erário público, não fazendo nenhuma atividade enquadrada no inc. I, do art. 1º da supracitada Lei. Deve-se, portanto, desde já, reconhecer a improcedência destes itens "9" e seguintes, por ser de afronta à legalidade. 
Não há, neste diapasão, prova de qualquer conduta dolosa do Embargante, muito menos existe enriquecimento ilícito, locupletamento ou mesmo dano aos cofres públicos, havendo, na verdade, prova robusta da prestação dos serviços com os recursos do Convênio, de modo legal e probo, com boa-fé do ex-gestor Embargante. Este deve ser o entendimento deste E. Tribunal de contas, que já se decidiu em julgados anteriores (Processo T.C. nº 0340030-0) .
3.2. DA COMPROVAÇÃO DA REALIZAÇÃO DO CONTRATO E DA CORRETA PRESTAÇÃO DE CONTAS DO EMBARGANTE. 
É de bom alvitre salientar as já colacionadas Sentenças proferidas pela Vara Única da Comarca de São João-PE, em processos de Improbidade Administrativa movidos pelo Município de São João (pelo atual prefeito, co-réu e principal adversário político do Embargante, Sr. José Genaldi Ferreira Zumba) em face do Sr. Pedro Antônio Vilela Barbosa, reconhecendo a ausência de atos de improbidade. 
É que, após análise dos casos, entendeu o Douto Magistrado corretamente que os fatos "não autorizam presumir que réu deixou de prestar contas dolosamente", mesmo porque o término do dito Contrato era em "data em que o réu não mais era gestor e não lhe incumbia, portanto, a prestação de contas". Por fim, ainda completa:
"Ademais, mesmo que se entenda não prestadas as contas, ainda assim, considerando o contido no documento trazido pela própria parte autora, não seria possível configurar ato ímprobo se o convênio sob exame teve vigência por mais de um ano e a inadimplência verificou-se mais de dois anos depois após a saída do réu do cargo." (grifos originais) .
Destarte, do ora exposto, não há de se falar em responsabilidade do Embargante, não devendo cair em sua pessoa qualquer obrigação de devolução de valores do repasse, pois agiu de boa-fé em todas as oportunidades, tampouco se pode duvidar da realização da obra, mesmo que em atraso por culpa da Empresa Contratada, restando esta última e o Sr. José Genaldi Ferreira Zumba responsáveis pelo término do Convênio e realização da prestação de contas finais . 
Conforme provas carreadas, restou demonstrada a boa-fé do Embargante na finalização das avenças e, embora possa se reconhecer alguma falha técnica na prestação da obra, em sendo o caso, é de responsabilidade da Empresa Contratada e do atual prefeito do município - que concluiu a obra, bem como, também seria de responsabilidade dos mesmos toda a devolução dos recursos expendidos. Portanto, em especial no caso do Embargante, resta comprovada a inexistência de má-fé, afastando, por conseguinte, a hipótese de dano ao erário. Neste passo, uma vez mais, recorremos à jurisprudência do TCU para fundamentar os argumentos que estruturam o presente Recurso. Assim, destacam-se o enunciado e o Acórdão a seguir sintetizados:
"1) Enunciado relacionado ao Acórdão 1286/2015-TCU-Segunda Câmara, de 24/03/2015, cujo relator foi o Ministro RAIMUNDO CARREIRO: "Não existindo elementos claros que efetivamente comprovem a má-fé, o Tribunal deve reconhecer a boa-fé". 2) Acórdão 1790/2007-TCU-Segunda Câmara, sessão realizada no dia 03/07/2007, cujo Relator foi o Ministro AROLDO CEDRAZ. Enunciado: As tentativas, feitas por bolsista, de regularização perante a entidade, com proposta de pagamento de parte do débito, no limite das disponibilidades do responsável, demonstram a sua boa fé e possibilita a cobrança da dívida, pelo TCU, sem a incidência de juros moratórios. Contudo, não há como deferir pedido para o pagamento da dívida sem atualização monetária, dada a ausência de previsão legal para tanto.Excerto: [RELATÓRIO] 4. Ao examinar tais alegações, o Analista da Secretaria de Controle Externo em Minas Gerais - Secex/MG, inicialmente, registrou que 'os documentos apresentados atestam a boa-fé do responsável'. Reconheceu, também, a inviabilidade de retorno ao Brasil, diante da gravidade do problema de saúde relatado. Afirmou, igualmente, que as propostas apresentadas ao CNPq e a demonstração da intenção de pagar parte da dívida, no limite de suas disponibilidades financeiras, confirmam a boa-fé do ex-bolsista. Por fim, alertou para a pequena probabilidade de sucesso de uma eventual cobrança executiva, dadas a condição econômica do responsável e sua residência no exterior. [VOTO] 9. Tal como a Secex/MG e o MPTCU, entendo que as alegações do responsável, suas tentativas anteriores de regularização de sua situação junto ao CNPq e sua proposta de pagar parte do débito, no limite de suas disponibilidades, demonstram sua boa-fé, bem como a inviabilidade de seu retorno ao Brasil." (Grifou-se) 
De modo semelhante ao que ocorre no presente caso, não há demonstração de má-fé do antigo gestor público, tampouco de desvio de verbas, cabendo à Empresa Executora e o prefeito sucessor e finalizador do guerreado Convênio a culpa por quaisquer eventuais vícios da referida obra. Neste sentido, temos julgados que se adequam aos fatos desta Tomada de Contas:
"AÇÃO CIVIL PÚBLICA DE IMPROBIDADE ADMINISTRATIVA Nº 2008.71.19.001139- 0/RS. AUTOR : MINISTÉRIO PÚBLICO FEDERAL : UNIÃO - ADVOCACIA GERAL DA UNIÃO RÉU : CONCEICAO DEROMAR KRUSSER; RÉU : BENEDITO APARECIDO CARRARO. SENTENÇA. No mérito sustentou, em síntese, a não demonstração do dano econômico, referindo que o Ministério Público além de não apontar qual o valor econômico financeiro dos danos supostamente causados, não expressa a exordial quais danos seriam estes, aduzindo também a inexistência de ato ímprobo, mesmo que indiretamente, perpetrado pelo requerido. Requereu a extinção da ação ou o reconhecimento da sua total improcedência, impugnando integral e expressamente toda a documentação juntada pelo Ministério Público. Solicitou a emissão de ofício ao TCU para juntar aos autos cópia completa do processo e ao Ministério de Minas e Energias a fim de que junte aos autos toda e qualquer documentação referente ao Convênio nº 025/99. [...] Em tal contexto, rejeito a tese autoral por não identificar tenham os réus atentado, deliberadamente, contra a probidade administrativa, tampouco compreendo comprovada qualquer mácula aos deveres de honestidade, imparcialidade, legalidade e lealdade às instituições e aos munícipes de Encruzilhada do Sul, não havendo como subsumir minimamente a conduta dos defendentes ao que disposto no artigo 11, caput da Lei nº 8.429/92. Em síntese, tenho que os réus não praticaram atos ímprobos. A uma porque as suas condutas não se subsumem àquelas arroladas no caput do artigo 11 da LIA, já que não comprovado que agiram com dolo. A duas porque as condutas dos réus veio ao encontro do interesse público e não o contrário [...] Não há falar em dano ou prejuízo ao erário. O autor não especificou qual seria o prejuízo econômico concreto causado ao erário, relegando à fase de liquidação tal prova. Ademais, não houve desvio de verba pública, a qual fora aplicada inteiramente no objeto do convênio, merecendo aprovação e quitação pelo TCU das contas apresentadas pelo primeiro requerido. Conforme evidenciado, não houve má fé na conduta dos administradores públicos, os quais não podem ser responsabilizados sem a demonstração do dano e da alegada malversação de recursos públicos. Em suma, não há falar em ressarcimento de dano ao erário"
É que no processo administrativo o princípio da boa-fé objetiva é imperativo a ser observado. Em outras palavras, a boa-fé se presume e a má-fé deve ser comprovada por quem a alega. Justamente sobre este assunto, o Superior Tribunal de Justiça (STJ) decidiu de forma basilar no aresto que segue:
"PROCESSO CIVIL. RECURSO REPETITIVO. ART. 543-C DO CPC. FRAUDE DE EXECUÇÃO. EMBARGOS DE TERCEIRO. SÚMULA N. 375/STJ. CITAÇÃO VÁLIDA. NECESSIDADE. CIÊNCIA DE DEMANDA CAPAZ DE LEVAR O ALIENANTE À INSOLVÊNCIA. PROVA. ÔNUS DO CREDOR. REGISTRO DA PENHORA. ART. 659, § 4º, DO CPC. PRESUNÇÃO DE FRAUDE. ART. 615-A, § 3º, DO CPC. 1. Para fins do art. 543- c do CPC, firma-se a seguinte orientação: 1.1. É indispensável citação válida para configuração da fraude de execução, ressalvada a hipótese prevista no § 3º do art. 615-A do CPC. 1.2. O reconhecimento da fraude de execução depende do registro da penhora do bem alienado ou da prova de má-fé do terceiro adquirente (Súmula n. 375/STJ) . 1.3. A presunção de boa-fé é princípio geral de direito universalmente aceito, sendo milenar a parêmia: a boa-fé se presume; a má-fé se prova. 1.4. Inexistindo registro da penhora na matrícula do imóvel, é do credor o ônus da prova de que o terceiro adquirente tinha conhecimento de demanda capaz de levar o alienante à insolvência, sob pena de tornar-se letra morta o disposto no art. 659, § 4º, do CPC. 1.5. Conforme previsto no § 3º do art. 615- A do CPC, presume-se em fraude de execução a alienação ou oneração de bens realizada após a averbação referida no dispositivo. 2. Para a solução do caso concreto: 2.1. Aplicação da tese firmada. 2.2. Recurso especial provido para se anular o acórdão recorrido e a sentença e, consequentemente, determinar o prosseguimento do processo para a realização da instrução processual na forma requerida pelos recorrentes. (Grifou-se) (STJ - REsp: 956943 PR 2007/0124251-8, Relator: Ministra NANCY ANDRIGHI, Data de Julgamento: 20/08/2014, CE - CORTE ESPECIAL, Data de Publicação: DJe 01/12/2014) ."
É possível, portanto, comprovar a boa-fé de Pedro Antônio Vilela Barbosa tanto pela realização da obra, quanto pela apresentação das informações - diversos pedidos de agilidade na execução, repasse integral para a contratada, prestações de contas e etc. Além disto, não há nos autos quaisquer elementos documentais ou testemunhais que permitam a caracterização de má-fé nos atos de gestão praticados pelo gestor do município à época. 
Recorremos uma vez mais à jurisprudência, nos termos do Voto de Desempate e da Declaração de voto proferidos, respectivamente, pelos Ministros André Luís de Carvalho e Bruno Dantas na oportunidade em que o TCU prolatou o Acórdão 2150/2016-TCU-Plenário, vejamos:
"VOTO DE DESEMPATE: Convocado para proferir o voto de desempate no presente julgamento, anuncio, desde já, que acompanho o voto revisor oferecido pelo ilustre Ministro Bruno Dantas, já que ele acolheu a minha sugestão no sentido de se buscar, sim, a reparação ao erário pelas entidades envolvidas na execução do ajuste. No presente processo, o TCU detectou falhas na aplicação dos recursos federais repassados por meio do Convênio Siafi nº 424761 firmado entre a Fundacentro e a Força Sindical, no valor total de R$ 1.050.000,00, com R$ 950.000,00 a cargo da concedente e R$ 100.000,00 a título de contrapartida pela convenente. (...) De toda sorte, como não há nos autos indícios de sobrepreço nos itens do ajuste, nem de locupletamento pessoal ou de dolo por parte dos gestores das entidades, sobressaem as evidências quanto à boa-fé desses gestores e das entidades, até porque, no ano de execução do aludido convênio, o conhecimento sobre o exato grau de aplicação da então IN STN nº 1/1997 ainda era deficiente até mesmo no âmbito da administração federal. O voto revisor mostra-se mais adequado, portanto, à jurisprudência do TCU, já que permite o julgamento das contas dos gestores pela regularidade com ressalvas (...) DECLARAÇÃO DE VOTO: Trata-se de tomada de contas especial (TCE) instaurada em razão de determinação imposta pelo Acórdão 901/2010-TCU-Plenário, nos autos de representação de equipe técnica que realizou inspeção na Fundação Jorge Duprat de Segurança e Medicina do Trabalho (Fundacentro) , entidade vinculada ao Ministério do Trabalho e Emprego (MTE) , na forma da Lei 5.161/1966. (...) 8 Particularmente, creio não haver dúvidas de que a FESP-SP foi contratada pela Força Sindical para executar o objeto do convênio. A FESP-SP, por meios dos expedientes DG 136/2003 e 106/2005 (peça 3, p. 87-88 e 180-183) , emitiu declarações atestando a execução do objeto do convênio, as quais, na minha opinião, podem ser aceitas como o comprovante de despesa exigido pelo art. 30 da IN-STN 1/1997, então vigente, que não se limitava exclusivamente a notas fiscais, sobretudo porque referidas declarações contêm referência expressa ao título e ao número do convênio. 9. Além do mais, o quadro de resumo de gastos apresentado pela FESP-SP (peça 3, p. 183) está de acordo com o orçamento das despesas detalhadas no item 1.5 do plano de trabalho referente ao convênio (peça 2, p. 113) . (...) 12. Consequentemente, a aceitação de tais itens conduziria à necessidade de, no mínimo, recalcular o débito, caso subsistente. Digo isso porque, em algumas ocasiões, esta Corte entendeu que pode não haver prejuízo ao erário em caso de execução parcial do objeto, sobretudo se houver aproveitamento do objeto executado pela Administração ou pela sociedade (Acórdão 1655/2014-TCU-Primeira Câmara) , o que parece ser a situação do presente processo. (...) 14. Em outro giro, parece-me que muitas das irregularidades apontadas pela CGU configuram meras falhas formais (p.ex.: não numeração de folhas do processo, ausência de publicação dos aditivos no DOU, aplicação indevida em fundo DI, cumprimento da última etapa 30 dias após o fim da vigência do convênio) . 15. Tenho a impressão o presente caso guarda algumas similaridades com vários processos de TCE discutidos na Primeira Câmara cujos objetos atinem a eventos turísticos. Na sessão da terça-feira passada, dia 26/7/2016, refleti sobre a má atuação dos órgãos e entidades que executam políticas públicas com recursos descentralizados em aspectos como a oferta de programas, a aprovação dos planos de trabalho e a análise das prestações de contas (Acórdão 4935/2016-TCU-Primeira Câmara) .16. Na sessão de ontem, dia 2/8/2016, o Min. Weder de Oliveira apresentou voto enfatizando que "o rol de irregularidades que tem sido examinado nesta Corte sugere questionamentos sobre a legitimidade da destinação de recursos públicos", questionando "se não haveria alocação mais útil à sociedade" e concluindo que "a fiscalização da celebração e execução desses convênios deve ser mais rigorosa e inteligente do que a forma como até o momento tem sido feita" (Acórdão 5069/2016-TCU-Primeira Câmara) . 17. Em que pese a diferença entre os objetos dos processos, creio que as ponderações realizadas na Primeira Câmara podem ser analogamente aproveitadas ao presente caso. Falhas na atuação da entidade concedente não podem ser comodamente supridas pela imputação de dano. De fato, não é instaurando tomadas de contas especiais que o combate a desvios, fraudes e ilegitimidades será mais tempestivo ou efetivo. 18. De forma concreta, verifico que nos autos desses processos não constam exames de ocorrência de superfaturamento em relação aos preços executados pela Força Sindical e pela FESP-SP. Assim, apesar de ter havido inobservância de disposições do convênio, não há, no meu entender, elementos adicionais que possam conduzir a um juízo de reprovação severa da conduta irregular, a ponto de julgar irregulares as contas dos responsáveis. 19. Voltando os autos para votação na Sessão Plenária do dia 17 de agosto 2016, o Exmo. Sr. Ministro André Luiz de Carvalho, ao proferir o voto de desempate, apresentou proposta alternativa, no sentido de julgar regulares as contas dos gestores Paulo Pereira da Silva e Ricardo Patah, pelas razões que exponho neste Voto, porém propõe a rejeição das alegações de defesa da Força Sindical e da Fundação Escola de Sociologia e Política de São Paulo, de modo a fixar novo prazo para recolhimento dos débitos. Acolho a proposta apresentada por sua Excelência nos termos do acórdão que submeto a apreciação deste plenário. TCU, Sala das Sessões Ministro Luciano Brandão Alves de Souza, em 17 de agosto de 2016. Ministro BRUNO DANTAS (Grifou-se) ."
Portanto, verifica-se que o Acórdão acima traz elementos que possuem as mesmas características do processo ora analisado, quais sejam: (i) o objeto do Convênio foi contratado e executado (mesmo que não em sua totalidade) ; (ii) os gastos apresentados estão de acordo com as despesas previstas no Plano de Trabalho e na Cláusulas Contratuais do Convênio; (iii) há supostas irregularidades que configuradas como falhas de natureza formal. No que tange a exagerada demora na realização da obra e das posteriores avenças, resta clara a responsabilidade e culpabilidade da empresa de engenharia e pelo prefeito municipal sucessor por suas reiteradas atitudes. 
Nesse sentido, entende-se que a proposta de devolução dos recursos do convênio e multa encaminhada pela área técnica responsável é incabível ao ora Embargante, tendo em vista a demonstração da realização das obras objeto do convênio e repasse integral dos valores disponibilizados para a Empresa Contratada e para o prefeito sucessor, de acordo com o plano de trabalho e cláusulas contratuais elaboradas. 
Ora, no caso em tela, compete sim ao responsável comprovar, por todos os meios estatuídos na legislação, que os recursos públicos foram corretamente utilizados em conformidade com a previsão da lei orçamentária ou nos termos de convênios que autorizaram a sua descentralização e que disciplinaram a sua aplicação. Vê-se, portanto esta inclinação do Embargante, que combate as alegações desta N. Corte de Contas. 
Na oportunidade, protesta desde já pela juntada de posterior de documentos e outras provas, em homenagem aos princípios do contraditório, ampla defesa e verdade material dos fatos, já consagrados no Egrégio Tribunal de Contas da União, conforme evidenciado no Acórdão abaixo, a título de exemplo, que relativiza até a revelia:
"Acórdão 7798/2015-TCU-Segunda Câmara Data da Sessão: 22/09/2015 Relator: VITAL DO RÊGO Colegiado: Segunda Câmara Assunto: Obrigatoriedade de análise dos elementos do processo Enunciado: O efeito da revelia no TCU, diferentemente do previsto no Código de Processo Civil, não faz presumir a veracidade de todas as imputações levantadas contra o responsável, sendo necessária, para a condenação, a existência de provas robustas e contundentes que caracterizem a conduta irregular [VOTO] (...) 13. Não seria demais mencionar que os efeitos da revelia de responsável no âmbito desta Corte diferem daqueles emprestados a esse mesmo instituto pelo Código de Processo Civil. No âmbito civil, o silêncio do responsável gera a presunção de veracidade dos fatos a ele imputados, de sorte que sua inércia prospera contra sua defesa. Nesta Corte, a não apresentação de defesa pelo responsável apenas não inviabiliza a normal tramitação do processo que deve seguir seu fluxo ordinário de apuração. Em razão dessa consequência, a condenação de um responsável revel pelo TCU deve estar devidamente embasada em provas robustas e contundentes que caracterizem sua conduta irregular. Nos processos perante o TCU, a revelia não leva à presunção de que são verdadeiras as imputações atribuídas aos responsáveis. Os efeitos da revelia não afastam a necessidade de que as responsabilizações ocorram de acordo com os elementos constantes nos autos. O princípio da verdade material, que rege o processo no âmbito do TCU, faz com que, mesmo diante da revelia, não sejam reputados verdadeiros os fatos imputados ao responsável antes da análise dos elementos constantes nos autos.".
3.3. DA AUSÊNCIA DE PROVA DA SUPOSTA CONDUTA ILÍCITA DO EMBARGANTE. PRINCÍPIO DA PRESUNÇÃO DA INOCÊNCIA. 
Há que se ressaltar que à míngua de ampla dilação probatória (inclusive porque, por óbvio, inexistente decisão albergada pelos efeitos da coisa julgada) não se poderia por presunção imputar ao Embargante o cometimento de qualquer irregularidade, comportamento esse que ofende o princípio do in dubio por reu inserido no inciso LVII do artigo 5° da Constituição da República de 1988. Nesse sentido:
PENAL. CRIME DE RESPONSABILIDADE. CRIME DE APROPRIAÇÃO OU DESVIO DE VERBA PÚBLICA. SUPERFATURAMENTO. PREFEITO. PROPRIETÁRIO DA EMPRESA LICITANTE. MATERIALIDADE COMPROVADA. INSUFICIÊNCIA DE PROVAS ACERCA DA AUTORIA. MANUTENÇÃO DA ABSOLVIÇÃO. 1. O dolo do crime do art. 1°, I, do DL n", 201/1967 é a mera consciência e vontade de apropriar-se de bens ou rendas públicas, não se exigindo um especial fim de AG ir. 2. Se as provas colhidas nos autos não demonstram, de forma suficiente, a presença do crime, aplica-se o princípio do in dubio pro-réu, que tem fundamentação no princípio constitucional da presunção de inocência, segundo o qual o acusado deverá ser absolvido quando a acusação não prove, inequivocamente, sua participação no crime. 3. Apelação não provida. (IRF 01a R.; ACr 0001230- 66.2006.4.01.3601; MT; Terceira Turma; Rel. Des. Fed. Tourinho Neto; Julg. 29/09/2011; DJFl 07/10/2011; Pág. 363) 13478370 - PENAL. PROCESSUAL PENAL. CRIME CONTRA O MEIO A1v1BIENTE. ART. 55 DA LEI N° 9.605/98. CRIME DE USURPAÇÃO DO PATRIMÔNIO PÚBLICO. ART. 2° DA LEI N° 8.176/91. AUSÊNCIA DE AUTORIZAÇÃO LEGAL. CONFLITO APARENTE DE NORMAS. INEXISTÊNCIA. PRINCÍPIO DA INSIG IFICÂNCIA. INAPLICABILIDADE. MATERIALIDADE COMPROVADA. AUSÊNCIA DE DOLO. ABSOL vtcxo. 1. Há concurso formal de delitos, e não conflito aparente de normas entre os crimes previstos no art. 2° da Lei n" 8.176/91 (explorar matéria-prima pertencente à União Federal sem autorização legal ou em desacordo com as obrigações impostas pelo título autorizador) e art. 55, caput, da Lei n" 9.605 (lavra clandestina de minério) , consoante entendimento do Supremo Tribunal
Federal (HC 89878/SP) . 2. ão incidência do princípio da insignificância. 3. Materialidade do crime de usurpação de matéria-prima da união sem autorização legal (art. 2° da Lei n° 8.176/91) e do crime ambiental (art. 55, caput, da Lei n" 9.605) devidamente comprovadas nos autos pelos documentos acostados e declarações testemunhais. 4. Ausência de dolo. Aplica-se o princípio do in dubio pro-réu, que tem fundamentação no princípio constitucional da presunção de inocência, segundo o qual o acusado deverá ser absolvido quando a acusação não prove, inequivocamente, sua participação no crime. As provas colhidas nos autos não demonstram que o acusado agiu com dolo. (IRF 01a R.; ACr 0004367- 16.2007.4.01.3700; Terceira Turma; Rei. Des. Fed. Tourinho Neto; Julg. 16/09/2011; DJF1 23/09/2011; Pág. 109) 
APELAÇÃO CRIMINAL. TRÁFICO DE DROGAS. ART. 33, LEI N° 11.343/06. AUTORIA DELITIV A. PROVAS INSUFICIENTES A ENSEJAR A CONDENAÇÃO. ABSOL vrcxo. O juízo condenatório deve se pautar em provas certas e fIrmes que não suscitem dúvidas no tocante à autoria delitiva. Sendo plausíveis tanto a tese defensiva como a acusatória, deve ser afastada a condenação com base na salvaguarda constitucionalmente garantida por meio do princípio da presunção de inocência e o in dubio pro reu. - Apelação provida. (fJPE; APL 0212430-3; Caruaru; Primeira Câmara Criminal; Rei. Des. Fausto de Castro Campos; Julg. 22/12/2010; DJEPE 19/01/2011) 
Em que pesa a Tomada de Contas ter erroneamente recaído em face do ora Embargante, não identificamos, dessa forma, má-fé ou desonestidade na prática dos referidos atos por parte do mesmo. É entendimento do STJ que a dita má-fé é premissa do ato ilegal e ímprobo e a ilegalidade só adquire o status de improbidade quando a conduta antijurídica fere os princípios constitucionais da Administração Pública coadjuvados pela má-intenção do administrador. Neste sentido:
"PROCESSUAL CIVIL E ADMINISTRATIVO. AÇÃO CIVIL PÚBLICA. IMPROBIDADE ADMINISTRATIVA. LEI 8.429/92. RESSARCIMENTO DE DANO AO ERÁRIO. PRESENÇA DO ELEMENTO SUBJETIVO. MÁ-FÉ (DOLO) . APLICAÇÃO DAS PENALIDADES. PRINCÍPIO DA PROPORCIONALIDADE. 1. O caráter sancionador da Lei 8.429/92 é aplicável aos agentes públicos que, por ação ou omissão, violem os deveres de honestidade, imparcialidade, legalidade e lealdade às instituições e notadamente: a) importem em enriquecimento ilícito (art. 9º) ; b) causem prejuízo ao erário público (art. 10) ; c) atentem contra os princípios da Administração Pública (art. 11) compreendida nesse tópico a lesão à moralidade administrativa. 2. A exegese das regras insertas no art. 11 da Lei 8.429/92, considerada a gravidade das sanções e restrições impostas ao agente público, deve ser realizada cum granu salis, máxime porque uma interpretação ampliativa poderá acoimar de ímprobas condutas meramente irregulares, suscetíveis de correção administrativa, posto ausente a má-fé do administrador público, preservada a moralidade administrativa e, a fortiori, ir além do que o legislador pretendeu. 3. A má-fé, consoante cediço, é premissa do ato ilegal e ímprobo e a ilegalidade só adquire o status de improbidade, quando a conduta antijurídica fere os princípios constitucionais da Administração Pública, coadjuvados pela má-intenção do administrador. 4. Destarte, o elemento subjetivo é essencial à caracterização da improbidade administrativa, à luz da natureza sancionatória da Lei de Improbidade
Administrativa, o que afasta, dentro do nosso ordenamento jurídico, a responsabilidade objetiva. Precedentes: REsp 654.721/MT, Primeira Turma, julgado em 23/06/2009, DJe 01/07/2009; Resp 717.375/PR, Segunda Turma, DJ 08/05/06; REsp 658.415/RS, Segunda Turma, DJ de 3.8.2006; REsp 604.151/RS, Primeira Turma, DJ de 08/06/2006. 5. Trata-se de ação de improbidade proposta em face do ora recorrente, sob a alegação de que o réu, enquanto Prefeito Municipal de Caracaraí/RR, utilizava-se dos serviços de servidores públicos municipais para fins particulares em sua residência. Desta sorte, a ocorrência de dano ao patrimônio público e a presença do elemento subjetivo na conduta do agente público (má-fé) , restaram assentados pelo tribunal local à luz do contexto fático encartado nos autos, configurando-se, desta maneira, como ímprobo o ato praticado 6. As sanções do art. 12 da Lei 8.429/92 não são necessariamente cumulativas, cabendo ao magistrado a sua dosimetria; aliás, como deixa entrever o parágrafo único do mesmo dispositivo. 7. O espectro sancionatório da lei induz interpretação que deve conduzir à dosimetria relacionada à exemplariedade e à correlação da sanção, critérios que compõem a razoabilidade da punição, sempre prestigiada pela jurisprudência do E. STJ. Precedentes: RESP 664856/PR, desta relatoria, DJ de 02.05.2006; RESP 507574/MG, Relator Ministro Teori Zavascki, DJ de 08.05.2006; RESP 513.576/MG, Relator p/ acórdão Ministro Teori Zavascki, DJ de 06.03.2006; RESP 291.747, Relator Ministro Humberto Gomes de Barros, DJ de 18/03/2002; RESP 300.184/SP, Relator Ministro Franciulli Netto, DJ de 03.11.2003 e RESP 505.068/PR, desta relatoria, DJ de 29.09.2003. 8. Destarte, revela-se necessária a observância da lesividade e reprovabilidade da conduta do agente, do elemento volitivo da conduta e da consecução do interesse público, para efetivar a dosimetria da sanção por ato de improbidade, adequando-a a finalidade da norma. 9. In casu, a desproporcionalidade das penas de perda da função pública e suspensão de direitos políticos por 8 (oito) anos, aplicadas ao condenado, é manifesta, mercê de evidente a desobediência ao princípio da razoabilidade, circunstância que, por si só, viola o disposto no art. 12, parágrafo único da Lei 8.429/92, verificável independentemente da análise de fatos e provas constantes dos autos. 10. Recurso especial parcialmente provido, para que sejam excluídas da condenação do ora recorrente as penas de perda da função pública e suspensão de direitos políticos por 8 (oito) anos, nos termos da fundamentação." (REsp 1130198/RR, Rel. Ministro LUIZ FUX, PRIMEIRA TURMA, julgado em 02/12/2010, DJe 15/12/2010) "IMPROBIDADE ADMINISTRATIVA. UTILIZAÇÃO DE PARTE DOS RECURSOS DESTINADOS AO PROGRAMA BOLSA FAMÍLIA EM OUTROS PROGRAMAS DE ASSISTÊNCIA SOCIAL. INFIDELIDADE À ADMINISTRAÇÃO. AUSÊNCIA. NÃO DEMONSTRAÇÃO DE MÁ-FÉ OU DESONESTIDADE. ATO DE IMPROBIDADE ADMINISTRATIVA. NÃO CONFIGURAÇÃO. EXISTÊNCIA DE OUTROS MEIOS DE PUNIÇÃO MAIS ADEQUADOS. APELAÇÃO E REMESSA OFICIAL IMPROVIDAS. 1. Trata-se de remessa oficial e apelação interposta pela União, em sede de Ação de Improbidade Administrativa, contra sentença que julgou improcedente o pedido deduzido na petição inicial, extinguindo o processo com resolução do mérito, absolvendo os réus Everaldo Dias de Arruda, Cláudia Rejane Pontes de Vasconcelos e Maria José Dias de Arruda, da acusação de prática de atos de improbidade administrativa descritas na Lei n° 8429/92, por entender que não houve desvio de poder, tendo em vista o atendimento do interesse público e a prática de ato cuja finalidade é pertencente a mesma categoria do ato utilizado, bem como que as ordens de despesa não foram praticadas com dolo ou má-fé. 
Através de Fiscalização da Controladoria-Geral da União, o Município de Sairé/PE foi objeto de ampla auditoria e controle, restando apontado no Relatório de Fiscalização n° 01096 diversas irregularidades no que pertine ao Programa Bolsa Família - PBF. 3. Entende a União que houve prática de ato visando a fim proibido em lei ou regulamento, atingindo-se, dessa forma, os princípios da legalidade, finalidade e eficiência, enquadrandose tal conduta no tipo previsto no art. 11, I, da Lei nº 8.429/92 (praticar ato visando fim proibido em lei ou regulamento ou diverso daquele previsto, na regra de competência) . 4. Da análise dos documentos juntados aos autos, verifica-se que a verba transferida pelo Poder Executivo Federal ao Município de Sairé, embora não tenha sido empregada exclusivamente no Programa Bolsa Família - PBF, foi utilizada na sua integralidade em outros programas de assistência social, não havendo qualquer indício de desvio ou malversação. Com efeito, foi creditada na conta corrente n° 8325-9, ag. 2559-3, Banco do Brasil, a importância de R$ 58.340,79 (exercício de 2006 e 2007) , destinada ao PBF. Fora do âmbito do referido Programa Bolsa Família, foram realizados os seguintes pagamentos: (a) R$ 6.400,00 referente atividades do Programa de Atenção Integral à Família - PAIF, dos Centros de Referência de Assistência Social - CRAS e da Secretaria Municipal de Ação Social e Cidadania; (b) R$ 850,00 à coordenação das atividades físicas e recreativas aos idosos do Grupo da 3ª Idade do Centro de Referência de Assistência Social - CRAS; (c) R$ 2.200,00 com serviços de emadeiramento, retelhamento e pintura dos prédios do CRAS e da Secretaria de Ação Social e da Cidadania; (d) R$ 750,00 com serviços de capacitação de computação para atender as ações do pessoal do PAIF e do CRAS; (e) R$ 1.343,00 referente à aquisição de máquinas de calcular, copiadora digital, impressoras e cadeiras. 5. Verifica-se que as faltas revelaram-se fruto não do desejo de contrariar o interesse da Administração, mas da precipitada decisão política de incrementar outros projetos sociais que não estavam abarcados pela destinação da verba federal recebida, não havendo, dessa forma, má-fé ou desonestidade na prática dos referidos atos, não restando caracterizado, dessa forma, ato de improbidade administrativa, configurando tal conduta irregularidade administrativa não se sujeitando aos ditames da Lei nº 8429/92. Isso porque, consoante entendimento do STJ a má-fé, consoante cediço, é premissa do ato ilegal e ímprobo e a ilegalidade só adquire o status de improbidade quando a conduta antijurídica fere os princípios constitucionais da Administração Pública coadjuvados pela má-intenção do administrador (RESP 200901457225, LUIZ FUX, STJ - PRIMEIRA TURMA, DJE DATA:15/12/2010) . 6. A particular gravidade das sanções estabelecidas para a falta de probidade administrativa recomenda especial cautela na exegese da Lei 8.429/92, para não tratar como ímprobas meras irregularidades puníveis por sanção disciplinar administrativa. A aplicação da Lei de Improbidade Administrativa somente se justifica para aquelas condutas cuja gravidade não encontra sanção adequada noutros meios punitivos de que o ordenamento jurídico dispõe. 7. Apelação e remessa oficial improvidas." (TRF - APELREEX 9327-PE, Primeira Turma - Relator Manoel de Oliveira Erhardt - DE 25/05/2012) .
Portanto, no caso em tela, não há o que se falar de prova de qualquer conduta dolosa do Embargante, muito menos existe enriquecimento ilícito, locupletamento ou mesmo dano aos cofres públicos, havendo, na verdade, prova robusta da prestação dos serviços com os recursos do Convênio, de modo legal e probo, com boa-fé do ex-gestor, haja vista que os recursos utilizados foram para o atendimento do interesse público, restando, apenas na hipótese de alguma irregularidade, de ser a Empresa Contratada e do gestor público sucessor os responsáveis por qualquer comprovação no quantum efetivamente utilizado na obra em apreço, visto ter agido com nítido desapreço para com a administração pública, não cumprindo sua parte do acordo. 
3.4. DA AUSÊNCIA DE EFETIVO PREJUÍZO AOS COFRES PÚBLICOS. 
Ora doutos Ministros, em momento algum fora comprovado que o ora Embargante promoveu prejuízo aos Cofres Públicos, não se desincumbindo de provar o alegado, como se depreende do inciso I do art. 373 do CPC. 
Neste sentido, é o entendimento do Superior Tribunal de Justiça, consolidado nos termos do informativo de n. 0528 abaixo, o qual em anexo, segue o inteiro teor.
"Informativo Nº: 0528 - Período: 23 de outubro de 2013 DIREITO ADMINISTRATIVO. ATO DE IMPROBIDADE ADMINISTRATIVA QUE CAUSE LESÃO AO ERÁRIO. Para a configuração dos atos de improbidade administrativa que causem prejuízo ao erário (art. 10 da Lei 8.429/1992) , é indispensável a comprovação de efetivo prejuízo aos cofres públicos. Precedentes citados: REsp 1.233.502-MG, Segunda Turma, DJe 23/8/2012; e REsp 1.206.741-SP, Primeira Turma, DJe 23/5/2012. REsp 1.173.677-MG, Rel. Min. Napoleão Nunes Maia Filho, julgado em 20/8/2013"
Como se explicitou no presente, o Embargante cumpriu na integralidade o que fora acordado entre a Empresa Construtora, CEF e o Min. do Turismo, repassando na integralidade todos os valores. Entretanto, caso haja alguma comprovação de irregularidade no quantum efetivamente utilizado na obra em apreço, deve-se imputar a responsabilidade, como corroborado à exaustão nesta peça, para o atual prefeito municipal e para Empresa responsável e, pelo visto, não cumprindo sua parte do acordo. 
Desta feita, admitindo-se a não perfeita conclusão da guerreada obra, não merece prosperar os laudos técnicos realizados pela CEF, pois a dita obra tem funcionalidade, servindo de suas finalidades à população alvo. 
Assim sendo, diante da ausência de efetivo prejuízo aos cofres públicos por parte do Embargante, pugna o reconhecimento que o ex-gestor daquela municipalidade, Dr. Pedro Antônio Vilela Barbosa, em nada é devedor, ante a ausência de dolo ou má-fé, bem como de qualquer prejuízo aos cofres públicos. Se, na hipótese, verificar-se o dever de ressarcir o erário público, deve imputar tal responsabilidade à Empresa Construtora e incorporadora Nunes E Rodrigues Ltda. e do prefeito que deveria ter finalizado o dito Convênio, Sr. José Genaldi Ferreira Zumba.
4. DOS REQUERIMENTOS: 
Conforme preliminar, requer que V. Exa. chame o feito à ordem, tendo em vista as nulidades acima elencada, em especial da ausência de intimação dos causídicos para o julgamento retro, em que foi proferido o último Decisum ora combatido, para que seja ajulado o R. Acórdão que jugou o Recurso de Reconsideração, com posterior realização de novo julgamento com a correta intimação dos causídicos do Embargante, advogados devidamente constituídos. 
Ainda, por todo o exposto, e confiando ainda nos Doutos suprimentos jurídicos e intelectuais de V. Exa., que por certo aduzirá ao feito, e ainda na altivez e grandeza que encerra o compromisso do Julgador com a justiça, tendo o Embargante cumprido em sua integralidade as cláusulas do termo do convênio elaboradas pelo Ente Concedente e CEF, por entender que não houve qualquer desvio de verba, enriquecimento ilícito, dano ao erário público, tampouco atos irregulares em sua gestão, tendo em vista o atendimento do interesse público sem, sobretudo, pratica de dolo ou má-fé, não havendo o nexo causal para imputar culpabilidade, pugna pelo necessário e regular processamento dos presentes Embargos de Declaração, para que sejam sanadas as irregularidades nos R. Acórdãos proferidos por esse Egrégio Tribunal de Contas da União, acerca das informações fornecidas e provas colacionadas nos autos, reformando o julgado para desobrigar TUDO que foi imputado ao Sr. PEDRO ANTÔNIO VILELA BARBOSA, inclusive a restituir aos cofres públicos o suposto valor devido, tendo em vista que, apenas na hipótese de comprovação de irregularidade no quantum efetivamente utilizado na obra em apreço, é de inteira responsabilidade dos corréus acima especificados, devendo os mesmos ser obrigados a restituir o valor expendido a administração pública, julgando, ao fim, regulares as contas do Embargante por ser da mais lídima Justiça!
	
É o Relatório.

8.1. Guilherme Lopes Mair (32261/OAB-DF) e outros, representando Caixa Econômica Federal.  
8.2. Carlos Eduardo Otaviano Cabral dos Anjos (23511/OAB-PE) e outros, representando Pedro Antonio Vilela Barbosa.

Procurador Rodrigo Medeiros de Lima.

EMBARGOS DE DECLARAÇÃO. CONHECIMENTO. AUSÊNCIA DE PUBLICAÇÃO DO NOME DO ADVOGADO NA PAUTA DE JULGAMENTO DO RECURSO DE RECONSIDERAÇÃO. ARGUIÇÃO DE NULIDADE. ACOLHIMENTO. INSUBSISTÊNCIA DO ACÓRDÃO EMBARGADO. RETORNO À FASE PROCESSUAL PRECEDENTE.

TOMADA DE CONTAS ESPECIAL (TCE)

Secretaria de Recursos (SERUR); Secretaria de Controle Externo do Desenvolvimento Econômico (SecexDesen).

2.	De início, entendo que os embargos de declaração devem ser conhecidos, por preencherem os requisitos de admissibilidade previstos nos arts. 32, inciso II, e 34 da Lei 8.443/1992.
3. 	Como preliminar de mérito, e a título pedagógico, observo que os embargos de declaração são, em regra, recurso integrativo, que objetivam expungir da decisão embargada, os vícios da omissão, contradição ou obscuridade. Vicente Greco Filho assim define esses vícios da deliberação:
" (...) obscuridade: defeito consistente na difícil compreensão do texto da sentença e pode decorrer de simples defeito redacional ou mesmo de má formulação de conceitos, havendo obscuridade quando a sentença está incompreensível no comando que impõe e na manifestação de conhecimento e vontade do juiz.
contradição: afirmação conflitante, quer na fundamentação, quer entre a fundamentação e a conclusão, sendo que, nesses casos, a correção da sentença, em princípio, não levaria a uma verdadeira modificação da sentença, mas apenas a um esclarecimento de seu conteúdo.
omissão: caso em que a sentença é complementar, passando a resolver questão não solucionada, ganhando substância, portanto, sendo que as questões que devem ser resolvidas pelo juiz são todas as relevantes postas pelas partes para a solução do litígio, bem como as questões de ordem pública que o juiz deve resolver de ofício, como, por exemplo, a coisa julgada."
 (in Direito Processual Civil Brasileiro 11ª edição, 2º Volume, Editora Saraiva, p. 259/260) .
4.	No mesmo sentido o seguinte entendimento do Supremo Tribunal Federal: 
"A contradição que dá margem aos embargos declaratórios é a que se estabelece entre os termos da própria decisão judicial - fundamentação e dispositivo - e não a que porventura exista entre ela e o ordenamento jurídico; menos ainda a que se manifeste entre o acórdão e a opinião da parte vencida" (RHC-ED 797----5/RJ, DJ 23/5/2003, p. 31, Ministro Sepúlveda Pertence) .
5.	Ou seja, a contradição apta a ser sanada pela oposição dos embargos declaratórios é a que se estabelece entre os termos da própria decisão, compreendida no âmbito desta Corte como o conjunto Relatório, Voto e Acórdão, e não a que porventura exista entre as razões de decidir e os fatos alegados, a doutrina, a jurisprudência ou a interpretação do ordenamento jurídico que o recorrente entenda adequada.
6.	Portanto, é incabível a utilização desse recurso com a finalidade de instaurar, indevidamente, nova discussão sobre as matérias já decididas pelo Tribunal. Os embargos de declaração não se prestam a renovar a discussão de provas, de teses jurídicas, de jurisprudência ou de outras questões de mérito já devidamente apreciadas pelo acórdão recorrido.
7. 	Feitos esses registros, passo a descrever os argumentos do embargante, que alega, em síntese: 
a) não teria havido a devida intimação dos advogados para o julgamento do recurso de reconsideração, ora embargado, o que acarretou cerceamento de defesa, pela impossibilidade de sustentação oral; 
b) não há qualquer irregularidade no Contrato em análise, tampouco na sua execução por parte do ora embargante, havendo, na verdade, que se cobrar eventual descumprimento da empresa realizadora dos serviços, Construtora e Incorporadora Nunes e Rodrigues LTDA, e do prefeito sucessor que deveria ter finalizado o dito ajuste, Sr. José Genaldi Ferreira Zumba; 
c) não há nexo de causalidade entre a sua conduta e o suposto dano ao erário; 
d) não houve efetivo prejuízo aos cofres públicos decorrente da ação do ora embargante; e 
e) há Sentenças proferidas pela Vara Única da Comarca de São João-PE, em processos de Improbidade Administrativa movidos pelo Município de São João (na pessoa do atual prefeito, co-réu e seu principal adversário político, Sr. José Genaldi Ferreira Zumba) em seu desfavor, reconhecendo a ausência de atos de improbidade.
8.	No mérito, verifico, do conjunto das alegações apresentadas, que assiste razão ao embargante unicamente com relação ao cerceamento de defesa, decorrente da impossibilidade de sustentação oral, em razão da ausência do nome de advogado legalmente constituído na publicação da pauta de julgamentos da sessão, motivo pelo qual os aclaratórios devem ser, quanto a este ponto, acolhidos, conforme explicito adiante.
9. 	O recorrente alega, ainda, vício na decisão impugnada, ante a ausência de notificação pessoal da data da sessão em que seria apreciado o processo no Tribunal. Contudo, tal alegação não procede, uma vez que a ausência de notificação do responsável quanto à data em que será julgado o processo não ofende qualquer princípio constitucional relativo à defesa, uma vez que, no âmbito deste Tribunal, conforme art. 141, §§ 3º e 4º, do Regimento Interno deste Tribunal, a publicação da pauta de julgamentos é suficiente para conferir publicidade ao ato processual e permitir a participação dos interessados na sessão de julgamento. 
10.	Esse entendimento encontra-se pacificado nesta Corte de Contas (Acórdão 1060/2020-TCU-Plenário, rel. Walton Alencar; 808/2019-2ª. Câmara rel. Raimundo Carrero; 928/2016-Plenário, rel. Vital do Rêgo; 2.997/2015-TCU-2ª Câmara, rel. Ana Arraes; 2.234/2015-TCU-1ª Câmara, rel. Benjamim Zymler; 8.103/2014-TCU-1ª Câmara, rel. Benjamim Zymler; 110/2018-TCU-2ª Câmara, rel. Ana Arraes; 899/2019-TCU-Plenário, rel. Benjamim Zymler, entre outros) .  Também o Supremo Tribunal Federal já consolidou entendimento nesse mesmo sentido, conforme MS 24.961/DF; MS 28.644/ DF; MS 29.137/DF;  e MS 26.732-AgR/DF.  
11. 	No entanto, de fato, a despeito de não assistir razão ao recorrente quanto à ausência de intimação pessoal acerca da inclusão do processo na pauta de julgamento, resta evidenciada a falha deste Tribunal em razão, como já anotei, da não inclusão do nome do advogado da parte quando da publicação da pauta de julgamento do recurso. 
12.	A omissão do nome de advogado legalmente constituído na publicação da pauta caracteriza prejuízo ao direito de o responsável requerer sustentação oral e de apresentar memoriais previamente à sessão, levando à nulidade absoluta da decisão, pois se trata de vício insanável, que prejudica o exercício da ampla defesa e do contraditório, nos termos do art. 5º, inciso LV, da Constituição Federal.
13.	Portanto, cumpre ao TCU, em consonância com também farta jurisprudência desta Corte, a exemplo do Acórdão 7716/2019-TCU-Segunda Câmara, de minha relatoria, admitir o erro de procedimento (error in procedendo) , em prejuízo ao exercício do direito ao contraditório e à ampla defesa, a ensejar a nulidade absoluta do acórdão recorrido, com a consequente determinação de restituição do feito ao meu gabinete, para nova apreciação. 
14. 	No que se refere aos demais argumentos apresentados pelo recorrente, quais sejam, a culpa deveria recair sobre a empresa contratada e o prefeito sucessor; não haveria nexo causal entre a conduta e o dano ao erário; não teria havido prejuízo aos cofres públicos; e existiriam sentenças proferidas pela Vara Única da Comarca de São João-PE reconhecendo a ausência de atos de improbidade, deixo de examiná-los, neste momento, ante necessidade de retorno do processo à fase pretérita, oportunidade em que poderão ser considerados, conjuntamente com aqueles esgrimidos no recurso de reconsideração aviado.
15.	Destarte, reconheço, de ofício, a nulidade apontada, e torno insubsistente o acórdão embargado, determinando o seu retorno, após as comunicações de praxe, ao meu gabinete, para prosseguimento do exame do recurso de reconsideração.
	Ante os fundamentos expostos, VOTO no sentido de que o Tribunal adote o Acórdão que ora submeto à deliberação deste Colegiado.
	
TCU, Sala das Sessões Ministro Luciano Brandão Alves de Souza, em 24 de novembro de 2020.
Ministro JOÃO AUGUSTO RIBEIRO NARDES
Relator